【裁判字號】    94,訴,1085
【裁判日期】    950915
【裁判案由】    返還不當得利等
【裁判全文】
臺灣士林地方法院民事判決              94年度訴字第1085號
原      告  財政部國有財產局台灣北區辦事處
法定代理人  乙○○
訴訟代理人  龔維智律師
複代理人    李建民律師
            甲○○
被      告  丁○○
                        樓之1.
            己○○
            丙○○○
                        4樓
            戊○○
前列四人共同
訴訟代理人  楊惠琳律師
上列當事人間返還不當得利等事件，本院於民國95年8 月29日言
詞辯論終結，判決如下：
    主  文
被告應給付原告新台幣肆佰捌拾貳萬捌仟佰捌拾柒元，及自民
國九十四年十月一日起至清償日止，按年息百分之五計算之利息
。
原告其餘之訴駁回。
訴訟費用由被告負擔百分之九十四，餘由原告負擔。
本判決第一項於原告以新臺幣壹佰陸拾萬玖仟肆佰陸拾貳元為被
告供擔保後，得假執行。但被告如以新臺幣肆佰捌拾貳萬捌仟
佰捌拾柒元為原告預供擔保，或將前開金額提存後，得免為假執
行。
原告其餘假執行之聲請駁回。
    事實及理由
一、原告主張：坐落台北市○○區○○段3 小段96、101 、102
    、103 地號土地（以下簡稱系爭土地）為國有土地，原告為
    管理機關，被告所有門牌號碼台北市○○區○○路3 段266
    巷3 號房屋、棚架、鐵皮屋（以下簡稱系爭房屋），占有原
    告管理之前開土地，如附圖所示Ａ、Ｂ、Ｃ1 、Ｃ2 、Ｃ3
    、Ｄ、Ｅ、Ｆ等位置，並占用系爭96、101 、102 、103 地
    號土地，面積各12、124 、173 、247 平方公尺，被告未經
    核准亦未繳納費用，無權占用系爭土地，獲有未支付租金而
    使用之利益，且致國庫受有損害，為此原告自得依據民法17
    9 條不當得利之規定，請求被告為土地使用之補償。此外，
    被告縱辯稱其等被繼承人陳錦榮於93年8 月21日死亡前，系
    爭土地實係為其占有使用，然被告既為陳錦榮之繼承人，則
    陳錦榮之不當得利債務，原告亦得依繼承及不當得利之法律
    關係向被告請求。本件依被告占用系爭土地之面積，按各年
    度公告地價即申報地價年息百分之五計算不當得利，被告就
    系爭96地號土地，於92年10月1 日至95年7 月31日占用期間
    ；系爭101 地號土地，於89年3 月1 日至95年7 月31日占用
    期間；系爭102 地號土地，於93年7 月1 日至95年7 月31日
    占用期間；系爭103 地號土地，於89年3 月1 日至95年7 月
    31日占用期間；其不當得利數額計各為46,410元、1,081,94
    9 元、578,050 元、3,444,021 元，故被告應給付原告5,15
    0,430 元，及自支付命令送達翌日起至清償日止，按年息百
    分之五計算之利息等語。原告並聲明：（一）被告應給付原
    告5,150,430 元，及自支付命令送達翌日起至清償日止，按
    年息百分之五計算之利息。（二）原告願供擔保，請准宣告
    假執行。
二、被告則以：系爭土地上之台北市○○路○ 段266 巷3 號房屋
    ，目前僅由被告丙○○○一人居住使用，被告丁○○、己○○、戊○○並無居住使用，故其等並未無權占有原告系爭土
    地。如認被告無權占有系爭土地，亦應以被告因此所得受之
    利益為限，經查，兩造94年6 月10日就同段103-2 地號土地
    ，簽署國有基地租賃契約，約定租用80平方公尺，每月租金
    7,183 元，故以此計算每月每平方公尺租金額為90元，故縱
    認被告占用103-2 地號以外土地，亦應以被告所得利益，即
    按前述103-2 地號土地租金額，計算被告應返還之不當得利
    金額，方為妥適，原告主張以公告地價年息百分之五計算，
    尚屬過高。另系爭土地Ａ、Ｃ、Ｄ、Ｅ、Ｆ部分，係供作雨
    棚、臨時廁所之用，且係被告丁○○、己○○、戊○○之父
    陳錦榮所搭蓋使用，故縱有不當得利，亦非被告等人占有所
    致。且本件原告請求之不當得利，係相當於租金之利益，故
    應適用民法第126 條消滅時效之規定，就其請求權已逾5 年
    部分，被告自得拒絕給付等語，資為置辯。被告並聲明：（
    一）原告之訴及其假執行之聲請均駁回。（二）如受不利判
    決，被告願供擔保請准免假執行。
三、原告主張坐落台北市○○區○○段3 小段96、101 、102 、
    103 地號土地為國有土地，原告為管理機關之事實，業據原
    告提出土地謄本為證，而被告所有門牌號碼台北市○○區○○路3 段266 巷3 號房屋、棚架、鐵皮屋，無權占有原告管
    理之系爭土地，如附圖Ａ、Ｂ、Ｃ1 、Ｃ2 、Ｃ3 、Ｄ、Ｅ
    、Ｆ所示位置，占用系爭96、101 、102 、103 地號土地面
    積各12、124 、173 、247 平方公尺等情，亦據本院會同台
    北市松山地政事務所測量明確，並有該所95年2 月16日南港
    土字74號土地複丈成果圖附卷可稽，且為被告所不爭執，故
    原告此部分之主張，應堪認為真正。
四、被告雖抗辯前址房屋實僅由被告丙○○○居住，其餘被告並
    未使用云云，惟查，被告係於93年8 月21日因繼承關係，而
    自被繼承人陳錦榮取得前址房屋之事實上處分權等情，為被
    告所不否認，且有陳錦榮之戶籍謄本及房屋稅籍資料在卷可
    稽，而系爭房屋因無權占有原告土地，而受有相當於租金之
    不當得利，其利得主體自應為系爭房屋之事實上處分權人，
    縱認該屋實際僅由被告丙○○○居住，惟其餘被告既未舉證
    事實上處分權有何得喪變更之情事，故其等仍為前址房屋事
    實上處分權人，而受有占用原告土地之利益，故被告丁○○
    、己○○、戊○○以未實際居住前址房屋，認其未因此受有
    利益，尚不足採。被告另辯稱附圖ＡＣＤＥＦ範圍之棚架、
    鐵皮屋等地上物非其等所建，而係其父陳錦榮生前所建，前
    曾做修車場使用，細節被告並不清楚，而認無不當得利云云
    ，惟經本院勘驗結果，現場前面有2 層鐵皮屋（附圖Ａ部分
    ），入內左側為南港路3 段266 巷3 號建物（附圖Ｂ部分）
    ，右側有鐵皮房間（附圖Ｃ1 、Ｃ2 、Ｃ3） ，右後方及左
    後方各有鐵皮房間（附圖Ｄ）及廁所（附圖Ｅ），其餘空地
    上方搭設棚架（附圖Ｆ），而於臨南港路3 段即附圖Ａ部分
    之2 層鐵皮屋處設有鐵門，可供前開房屋、棚架、鐵皮屋出
    入之用，此亦有照片附卷可參，雖前開棚架、鐵皮屋現已未
    做修車場使用，然依其現場動線及相關位置，可知前開房屋
    及棚架、鐵皮屋客觀上均可作排他性之使用，被告雖辯稱棚
    架、鐵皮屋為其被繼承人陳錦榮所建，然此具使用價值之地
    上物，於被告之被繼承人陳錦榮於93年8 月21日去世後，自
    亦與前址房屋併同由被告繼承，被告因此取得該地上物之事
    實上處分權，應堪認定，故被告就該地上物無權占有他人土
    地之不當得利，自有返還義務，另被告之被繼承人陳錦榮生
    前因其所建之系爭房屋（含前址房屋、棚架、鐵皮屋等）無
    權占有原告土地之不當得利債務，於其死亡時，亦由被告繼
    承，故原告自亦得依繼承及不當得利之法律關係請求被告給
    付，是以被告此部分所辯，亦無可採。
五、按無法律上之原因而受利益，致他人受損害者，應返還其利
    益，民法第179 條定有明文。再按無權占有他人土地，可能
    獲得相當於租金之利益，此為社會通常之觀念（最高法院61
    年台上字第1695號判例參照）。而按土地法第97條第1 項規
    定：「城市地方房屋之租金，以不超過土地及其建築物申報
    總價額年息百分之十為限。」，至於基地租用之租金，依土
    地法第105 條之規定，亦準用前開第97條第1 項規定。查被
    告所有之系爭房屋，占用原告系爭96、101 、102 、103 地
    號土地，面積各12、124 、173 、247 平方公尺，且其占有
    並無正當權源，已如前述，則被告或其被繼承人陳錦榮使用
    系爭土地即為無法律上原因而受利益，並使原告受有損害，
    原告依民法第179 條及繼承之法律關係，請求被告給付其等
    及被繼承人陳錦榮無權占有系爭土地期間，相當於租金之不
    當得利，自屬有據。惟查，相當於租金損害之不當得利請求
    權，與租金請求權之性質相同，應適用民法第126 條之5年
    短期時效之規定，被告已為時效抗辯，故原告僅能自起訴日
    回溯請求5 年內相當於租金損害之不當得利，即自94年9 月
    5 日起訴日起回溯至89年9 月6 日，逾此5 年部分之請求即
    不應准許。
六、再按土地法第97條第1 項規定所謂之土地價額，係指法定地
    價而言，土地法施行法第25條定有明文，而依土地法第148
    條規定，法定地價係指土地所有權人依土地法所申報之地價
    ，惟公有土地以各該宗土地之公告地價為申報地價，免予申
    報（平均地權條例施行細則第21條規定參照）。經查系爭房
    屋距公車站（松山磚廠站）約2 分鐘，步行至松山火車站約
    15分鐘，交通尚稱便利，附近多為工廠等情，業經本院履勘
    明確，有勘驗筆錄可稽，原告主張依行政院82年4 月23日臺
    82 財 字第11153 號函國有出租基地租金率調整方案，依土
    地申報地價年息百分之五計收租金之方式，計算本件不當得
    利，經核與前開規定尚無不合，亦與履勘結果相當，堪可採
    認。被告雖辯稱其承租臨103-2 地號土地，每月租金每平方
    公尺僅90元，原告主張之計算標準過高，惟查被告所稱臨10
    3-2 地號土地租金之計算，係因符合行政院減租優惠事項而
    受有租金優惠，故自非通常計算租金之基礎，是其所主張援
    引計算，尚難憑採。爰依據被告所占用土地之申報地價及占
    用之面積暨前開關於不當得利認定標準，及原告主張之占用
    期間（罹於時效即89年9 月6 日前部分，不予計入），計算
    被告應返還之不當得利。系爭土地於89年7 月至95年1 月之
    公告地價（即申報地價）均詳如附表所示，此有台北市公告
    土地現值及公告地價查詢表附卷可稽，故被告於附表所示期
    間占用各地號土地所得相當於租金之不當得利數額，合計4,
    828,387 元。（計算式詳如附表所示）。
七、綜上所述，原告依民法第179 條及繼承之法律關係，請求被
    告給付4,828,387 元，及自支付命令送達翌日即94年10月1
    日起至清償日止，按週年利率5%計算之法定遲延利息之範圍
    內，為有理由，應予准許，逾此部分之範圍，則屬無據，應
    予駁回。
八、兩造陳明願供擔保，聲請宣告假執行或免為假執行，經核原
    告勝訴部分，合於法律規定，爰分別酌定相當之擔保金額宣
    告之；原告其餘假執行之聲請，因訴之駁回而失所依據，不
    予准許。
九、據上論斷：原告之訴為一部有理由，一部無理由，並依民事
    訴訟法第79條、第390 條第2 項、第392 條，判決如主文。
中    華    民    國    95    年    9     月    15    日
                  民事第一庭  法  官  劉穎怡
以上正本證明與原本無異。
如對本判決上訴須於判決送達後20日內向本院提出上訴狀。
中    華    民    國    95    年    9     月    19    日
                              書記官  陳玉珍


司法院資訊處製作；財團法人民間司法改革基金會備份。
